最高法院刑事判決　　　　　　　　　　　　　　　八十六年度台上字第三六八七號
　　上訴人　甲○○
右上訴人因重利案件，不服台灣高等法院中華民國八十五年七月十八日第二審判決（
八十五年度上訴字第二一九一號，起訴案號：台灣板橋地方法院檢察署八十四年度偵
字第一二二四六、一四五六一號），提起上訴，本院判決如左：
    主  文
原判決撤銷，發回台灣高等法院。
    理  由
本件原判決認定上訴人甲○○原在台北縣三重市○○○路一八九巷十七號住處經營江
南皮鞋廠，於民國八十三年初，因處分不動產而結識代書蔡源富、江榮輝等人，嗣並
將其皮鞋廠轉讓予其員工吳瑞榮經營，平日以買賣股票及經由代書轉介經營民間貸款
業務，除已提供擔保設定抵押者以月息三分計息，尚非高利外，對急迫需用金錢而無
擔保者，則以借款新台幣（下同）一萬元，每天以利息四十元至七十元不等之計息方
法供人借貸，從中取得與原本顯不相當之重利，藉此維生，並以之為常業。經查獲有
據者如下：(一)陳福長於八十四年三月間，因資金週轉困難，以其友人林順郎、楊明吉
、施清素之客票，無擔保向上訴人調借五十萬元，約定每萬元日息為四十元，獲取與
原本顯不相當之重利。(二)張昭隆於八十四年五、六月間，因急需用錢，以其姊杜文、
友人謝明珠之客票，無擔保向上訴人調借一百六十萬元（其間曾到期後再換票展期）
，約定每萬元日息四十元，獲取與原本顯不相當之重利。(三)黃詠翔經營上明塑膠工業
有限公司，於八十四年三月間，經代書江榮輝介紹，簽發本票及彰化商業銀行光復分
行支票（其間曾到期後換票再展期），無擔保向上訴人調借一百四十萬元，約定每萬
元日息七十元，獲取與原本顯不相當之重利。(四)鄭仁昇經代書蔡源富介紹，於八十四
年五月間，以呂伊凱、田月皎等人之客票，無擔保向上訴人先後調借三百十二萬元，
約定每萬元日息四十元至六十元不等，獲取與原本顯不相當之重利。至八十四年七月
十四日經查獲等情，因而撤銷第一審不當之判決，改判論上訴人以常業重利罪刑，固
非無見。
但查：(一)原判決事實欄認定上訴人犯重利罪經查獲有據者，為先後於八十四年三月及
五、六月間分別借款予陳福長、張昭隆、黃詠翔、鄭仁昇四人，並於理由內說明上訴
人另借款予游繼立等人，僅按月息三分計算利息，尚非重利。惟於事實欄所載上訴人
犯罪時間起始，復謂其係於八十三年初起經營民間貸款業務供人借貸金錢，取得與原
本顯不相當之重利，以之為常業，顯屬矛盾。(二)上訴人一再辯稱陳福長等向伊借款，
均表示係因彼等親友需用錢，伊信為真實，始貸予款項，並僅收取一半之利息等語。
證人陳福長、張昭隆亦供稱其等係為節省利息支出，謊稱係他人需用而向上訴人借款
，上訴人有退佣即利息之一半（見一二二四六號偵查卷三九頁背面、四一頁背面、一
四五六一號偵查卷七頁、十一頁、一審卷二九頁、二審卷四九頁背面），核與上訴人
所辯似無不符。則上訴人實際所收利息究為若干﹖自應予查明；倘其果係認知陳福長
等向其借款係為轉借予他人，則其主觀上有否乘陳福長等急迫、輕率或無經驗而貸以
金錢之認識，即非無推求餘地。究竟實情如何﹖亦應予根究明白，始足資為適用法律
之依據。乃原審未遑詳查，對於此項有利於上訴人之事證，復未說明不採納之理由，
遽行判決，自有應調查之證據未予調查及判決理由不備之違法。(三)原判決認定黃詠翔
於八十四年三月間向上訴人借款一百四十萬元，按每萬元日息七十元計付利息。但依
卷附借款計息清單所載，黃詠翔於八十四年三月間僅於該月二十七日借款五十五萬元
，至四月十七日屆期，利息為四萬六千二百元（見一二二四六號偵查卷七頁），係按
每萬元日息四十元計算。核與原判決上開認定事實不相適合，亦有證據上理由矛盾之
違法。以上或為上訴意旨所指摘，或為本院得依職權調查之事項，應認原判決有撤銷
發回更審之原因。另犯刑法第三百四十五條之罪者，判決書主文內關於罪名之記載，
應以揭示：「乘他人急迫（輕率或無經驗）貸以金錢（或其他物品），而取得與原本
顯不相當之重利為常業」；或「以犯重利罪為常業」，為完備正確，如僅揭示「常業
重利」即欠周全而有不當。案經發回，併予指明。
據上論結，應依刑事訴訟法第三百九十七條、第四百零一條，判決如主文。
中      華      民      國    八十六    年      六      月     十九     日
                              最高法院刑事第五庭
                                  審判長法官  陳  錫  奎
                                        法官  洪  清  江
                                        法官  李  璋  鵬
                                        法官  吳  昆  仁
                                        法官  李  彥  文
      右正本證明與原本無異
                                              書  記  官
中      華      民      國    八十六    年      六      月    二十五    日
